最高法院刑事判決　　　　　　九十四年度台上字第三七一四號
　　上　訴　人　甲○○
　　選任辯護人　蔡樹基律師
　　上　訴　人　乙○○
　　　　　　　　　　　　弄23.
　　　　　　　　　　　　號2樓.
　　　　　　　　丙○○
　　上 列 一人
　　選任辯護人　金學坪律師
上列上訴人等因貪污案件，不服台灣高等法院中華民國九十三年
八月五日第二審更審判決（九十三年度上更(一)字第二０二號，起
訴案號：台灣士林地方法院檢察署九十年度偵字第三五五四號）
，提起上訴，本院判決如下：
    主  文
原判決撤銷，發回台灣高等法院。
    理  由
本件原判決認定上訴人甲○○、乙○○均為台北市政府警察局士
林分局天母派出所（下稱天母派出所）之警員，負責天母派出所
交辦之「專案勤務」業務。上訴人丙○○為天母派出所轄區「福
客多便利商店」之負責人。民國九十年三月三十日下午三時許，
天母派出所主管陳少旭指派甲○○，持台灣板橋地方法院檢察署
檢察官所核發之搜索票外出搜索。甲○○向陳少旭反映人手不足
，陳少旭除表示可找丙○○偕同前往幫忙外，並指派平日並非與
甲○○一同辦理專案勤務之王勝輝、林副任一起前往執行搜索。
同日晚上七時三十分許，甲○○、王勝輝、林副任、丙○○持搜
索票，至台北市○○區○○路四段一六七巷十弄十二號二樓執行
搜索，發現被搜索人陳盈安尚未回家，乃請其兄陳瀅仁打開房門
，由甲○○、林副任、丙○○、陳瀅仁一同進入陳盈安房內，王
勝輝則在客廳警戒。旋由林副任在該房內搜獲第二級毒品安非他
命一小包，及施用毒品器具一只等物。林副任即將上開搜獲之物
帶至客廳桌上放置，並與王勝輝在客廳監視。甲○○、丙○○見
確有搜獲毒品，且被搜索人不在，竟共萌索賄之不法意圖，一起
要求陳瀅仁賄賂新台幣（下同）三十萬元。經陳瀅仁以行動電話
向友邦國際信用卡股份有限公司之信用卡中心查問預借現金密碼
，遭拒後，向甲○○表示無法如數籌措。斯時，甲○○明知本次
搜索搜獲安非他命及吸食器等物，且搜索對象為陳盈安，依一般
處理流程，其應製作填載「扣押物品名稱為安非他命、安非他命
吸食器，在場人為陳瀅仁」之搜索扣押筆錄，並將扣押物品封緘
。然其為向陳瀅仁索賄，竟先製作一份記載扣押物品名稱、數量
、單位為「安非他命（空白）公克、安非他命吸食器一個」、處
置方法為「扣押」，並填載搜索時間、地點、處所之搜索扣押證
明筆錄（下稱甲搜索扣押證明筆錄）；另製作一份扣押物品欄之
名稱、數量、單位均空白，只填載搜索時間、地點、處所之搜索
扣押證明筆錄（下稱乙搜索扣押證明筆錄）。除命陳瀅仁在甲搜
索扣押證明筆錄之「在場人」欄簽名捺指印外，並命其在扣押物
品之「所有人（持有人或保管人）」欄簽名捺指印；另命陳瀅仁
在乙搜索扣押證明筆錄之「在場人」欄簽名捺指印。而將陳瀅仁
當作上開違禁物所有人（持有人或保管人）之不實事項，登載於
其職務上所掌之甲搜索扣押證明筆錄之公文書上。甲○○並留下
其行動電話號碼予陳瀅仁，約在四月三日見面。嗣甲○○因陳瀅
仁於同年四月三日未與其聯絡，乃將情告知乙○○。乙○○認有
利可圖，即基於與甲○○共同對於違背職務行為，要求賄賂之犯
意，共謀翌日約陳瀅仁見面。甲○○即於同月四日下午三時許打
電話給陳瀅仁，約定在台北市○○○路與酒泉街口見面。同日下
午四時十五分許，乙○○駕駛小客車附載甲○○，前往上開地點
與陳瀅仁會面。陳瀅仁經甲○○示意後，坐進乙○○車內。甲○
○先向陳瀅仁表示「本案不能再拖，是有時效性的，今日一定要
移送你」；乙○○即稱：三十萬元不要再討價還價，若取得賄款
即將違禁物返還，並將載有查扣贓證物之扣押筆錄撕毀以擺平此
案，並當作未發生過此事等情。陳瀅仁佯稱同意籌措二十萬元，
並假藉欲籌措賄款，而分別打電話予其叔父陳鐵雄及陳盈安等人
。經陳盈安打電話報警後，由台北市政府警察局督察室人員趕至
現場查獲正在要求賄賂之甲○○及乙○○等情。因而撤銷第一審
判決，改判論處甲○○、乙○○依據法令從事公務，並有調查犯
罪職務之人員，共同對於違背職務之行為，要求賄賂（甲○○部
分係依牽連犯關係，從一重處斷）；及丙○○與依據法令從事公
務之人員，共同對於違背職務之行為，要求賄賂（累犯）罪刑，
固非無見。
惟查：(一)依司法院大法官釋字第五八二、五九二號解釋意旨，在
九十二年九月一日刑事訴訟法修正生效之前，法院就被告本人之
案件調查共同被告時，仍須使該共同被告立於證人之地位，踐行
人證之法定調查程序，藉以保障被告本人之詰問權。本件原判決
採取共同被告乙○○之供述，作為甲○○犯罪之依據之一（見原
判決第十五頁第六至十一行、第十六頁第十八行、第十七頁第一
至八行、第十九頁第八、九行）。然該共同被告並未經法院轉換
為證人，踐行人證之法定調查程序，遽採其供述作為不利甲○○
之證據，難認適法。(二)有罪判決書事實之認定與理由之說明必須
互相一致，方為合法。倘若事實之認定與理由之說明不相一致，
按諸刑事訴訟法第三百七十九條第十四款後段規定，自屬判決理
由矛盾之當然違背法令。原判決事實欄記載甲○○、乙○○共同
向陳瀅仁「要求」賄賂（見原判決第六頁第五行至第六頁第七行
）。而主文欄亦載述甲○○、乙○○共同「要求」賄賂。乃理由
內或謂甲○○、乙○○共同向陳瀅仁「要求」賄賂，而非「期約
」賄賂（見原判決第六０頁第三至五行、第六四頁第十六、十七
行）；或謂其二人共同向陳瀅仁「期約」賄賂（見原判決第六０
頁第十六至十八行）。互核以觀，足見原判決有理由與理由，理
由與事實、主文矛盾之違誤。(三)原判決以卷附之金達利鐘錶刻印
有限公司之送修單、統一發票，作為上訴人等有本件犯罪之憑據
（見原判決第十二頁第九、十行）。然另依原判決所載，及稽之
卷內資料，該金達利鐘錶刻印有限公司之送修單及統一發票，係
丙○○於前揭陳瀅仁住處遭搜索時，自陳瀅仁處取走勞力士手錶
一只後，送至金達利鐘錶刻印有限公司維修，而由該公司所出具
。又原審認並不能證明系爭勞力士手錶係丙○○向陳瀅仁索賄所
得之物，而因丙○○被訴向陳瀅仁索賄取得該勞力士手錶部分，
與其前揭要求賄賂有罪部分有實質上一罪關係，乃不另為無罪之
諭知（見原判決第六五頁第九行至第六七頁第五行、偵查卷第四
四頁）。倘若無訛，系爭勞力士手錶既不能證明係陳瀅仁因遭索
賄而被取走之物，則如何以前開金達利鐘錶刻印有限公司之送修
單、統一發票，作為上訴人等有要求賄賂之證據﹖不無疑義。乃
原審就之詳加闡述，即為前述論斷，要屬理由不備。(四)事實審法
院依職權調查所得之證據，如其內容或對同一待證事實之價值不
相一致時，自應依論理及經驗法則加以取捨，形成心證，於判決
書之理由欄內詳予說明，以憑認定事實；否則，如就此等證據未
加取捨，全部採為認定犯罪事實之依據，而未說明理由，即有證
據上理由矛盾及理由不備之違法。原判決以陳瀅仁於警詢、偵查
中及第一審之供述，作為甲○○與丙○○二人於九十年三月三十
日執行搜索時，向其要求賄賂之憑據（見原判決第十頁第三行至
第十二頁第十二行、第二七頁第十二行至第二八頁第十五行）。
然依原判決所載，及稽之卷內資料，陳瀅仁於警詢及偵查中供稱
：當時係甲○○、丙○○二人向伊要求賄賂（見原判決第十頁第
三至五行、偵查卷第二八至三四、八九至九三頁）；而於第一審
則供述：當時伊被索賄時，伊提及可以先給部分款項，但當時「
那四個人」不要。伊向甲○○、丙○○說，伊可以向伊叔叔借錢
，甲○○就走出去，丙○○稱「這樣麻煩了」，渠有問「他們」
，「他們」不要（見原判決第二八頁第一至十三行、第一審卷第
一宗第二七八、二七九頁）。似意謂當時向其要求賄賂者，除甲
○○、丙○○二人外，另包括在場一起執行搜索之警員王勝輝、
林副任。互核以觀，足見陳瀅仁於警訊、偵查中及第一審就當時
究竟有幾人向其要求賄賂之供述前後不符。而原判決就陳瀅仁上
開先後不同之陳述，究竟應如何取捨，既未於理由內詳予說明論
斷，復併採為認定當時係甲○○、丙○○二人向其要求賄賂之憑
據，難謂無證據上理由矛盾及理由不備之違誤。以上或為上訴意
旨所指摘，或為本院得依職權調查之事項，應認原判決仍有撤銷
發回更審之原因。又原判決就丙○○不另為無罪諭知部分，因公
訴人認其與本件有罪部分，有實質上一罪關係，基於審判不可分
之原則，亦應併予發回。
據上論結，應依刑事訴訟法第三百九十七條、第四百零一條，判
決如主文。
中　　華　　民　　國　九十四　年　　七　　月　 十四 　日
                      最高法院刑事第五庭
                          審判長法官  吳　雄　銘
                                法官  郭　毓　洲
                                法官  吳　三　龍
                                法官  林　永　茂
                                法官  蕭　仰　歸
      本件正本證明與原本無異
                                      書  記  官
中　　華　　民　　國　九十四　年　　七　　月　 十九 　日
                                                      Ｅ
